【裁判字號】    99,消債更,125
【裁判日期】    990614
【裁判案由】    聲請更生程序
【裁判全文】
臺灣高雄地方法院民事裁定           99年度消債更字第125號
    聲  請  人  乙○○
上列當事人因消費者債務清理事件聲請更生，本院裁定如下：
    主  文
聲請人自民國九十九年六月十四日十七時起開始更生程序。
命司法事務官進行本件更生程序。
    理  由
一、聲請意旨略以：聲請人積欠國泰世華商業銀行股份有限公司
    （下稱國泰世華銀行）等債權人無擔保債務共計新臺幣（下
    同）5,520,844 元，而有不能清償債務情事。嗣於消費者債
    務清理條例（下稱消債條例）頒布後，聲請人曾向最大債權
    銀行國泰世華銀行申請前置協商，經該銀行於民國98年5 月
    5 日以聲請人無法負擔任何還款條件為由而協商不成立。惟
    聲請人目前每月薪資收入為18,300元，扣除個人生活費用及
    扶養未成年之子汪文彥、汪立佑之扶養費後，難以負擔國泰
    世華銀行提供180期、0利率、按月還款12,632元之清償方案
    。又聲請人無擔保或無優先權之債務總額未逾1,200 萬元，
    復未經法院裁定開始清算程序或宣告破產，爰聲請准予更生
    等語。
二、按債務人不能清償債務或有不能清償之虞者，得依本條例所
    定更生或清算程序，清理其債務，消債條例第3 條定有明文
    。經查：
  (一)聲請人自99年2 月1 日起迄今，任職於豪暐實業股份有限公
    司擔任刀具管理師，每月薪資為18,300元乙節，有卷附在職
    證明書及薪資證明書為證（詳卷第8 、9 頁），堪認聲請人
    主張其目前每月入為18,300元，尚屬可採。
  (二)又聲請人主張每月必要生活支出為9,829 元，固未提出相關
    單據以資證明。惟因消債條例之立法目的，係為使不幸陷入
    經濟困境之人得以清理債務、重建生活，並在清理過程中能
    保有符合人性尊嚴之最低基本生活，而非維持債務人過去慣
    常之寬裕生活，是於評估履行原協商方案是否顯有重大困難
    時，並非由聲請人任意主張其基本生活費用之數額，否則將
    造成揮霍無度以致清償能力降低，反而易使更生程序無從進
    行，因此本院參酌聲請人設籍並居住在高雄縣大社鄉○○路
    85 之61 號之事實，認聲請人每月必要之生活費用之費用，
    應以內政部公告之99年度台灣省每人每月最低生活費9,829
    元為限。是以，聲請人主張其每月必要費用為9,829 元（詳
    卷第18頁費用支出表），既未逾上開台灣省最低生活標準，
    自堪認均屬必要費用。
  (三)按對於未成年子女之權利義務，除法律另有規定外，由父母
    共同行使或負擔之；直系血親相互間，互負扶養之義務，民
    法民法第1089條第1 項前段、第1114條分別定有明文。又依
    同法第1115條第3 項規定，負扶養義務者有數人而其親等同
    一時，應各依其經濟能力，分擔義務。聲請人雖主張每月支
    出未成年之子汪文彥（88年9 月生）、汪立佑（97年12月生
    ）扶養費各4,915 元，固其提出戶籍謄本（詳卷第21頁）為
    憑。惟查，聲請人於96年綜合所得為223,282 元，平均每月
    所得18,607元（計算式：223282/12 ＝18606.8 ，小數點以
    下四捨五入）；97年綜合所得為427,369 元，平均每月所得
    35,614元（計算式：427369/12 ＝35614.0 ，小數點以下四
    捨五入），另聲請人之配偶甲○○於96年綜合所得為596,19
    4 元，平均每月所得49,683元（計算式：596194/12 ＝4968
    2. 8，小數點以下四捨五入）；97年綜合所得為559,558 元
    ，平均每月所得46,630元（計算式：559558/12 ＝46629.8
    ，小數點以下四捨五入），有聲請人及甲○○於96、97年度
    綜合所得資料清單可查（詳卷第16、17、65、66頁），堪認
    甲○○有穩定收入，且資力顯較聲請人為佳。其次，汪文彥
    、汪立佑，名下無財產，有彼等財產歸屬資料清單可查（詳
    卷第67、68頁），汪文彥、汪立佑又分別僅年滿10歲、1 歲
    ，確有受扶養之必要，而甲○○資力優於聲請人一節，已如
    前述，本院審酌聲請人及甲○○之經濟能力，揆諸前引規定
    ，宜由甲○○負擔汪文彥、汪立佑扶養費之比例為2/3 ，聲
    請人負擔汪文彥、汪立佑扶養費之比例為1/3 。再佐以內政
    部公告99年度台灣省每人每月最低生活費用為9,829 元以觀
    ，聲請人負擔汪文彥、汪立佑之扶養費應各以3,276 元（計
    算式：9829/3＝3276.3）為限，逾此範圍即非屬必要費用。
  (四)從而，聲請人目前之每月收入扣除個人基本生活費用9829元
    及汪文彥、汪立佑之扶養費合計6,552 元（3276x2=6552 ）
    後，僅有餘款1,919 元（計算式：00000 -0000-0000＝1919
    ）可供清償債務。而聲請人現積欠之債務總額如前述為5,52
    0,844 元，以其上開餘款全數用以攤還債務，需時甚久，足
    認聲請人有不能清償債務之虞，自符消債條例第3 條所定聲
    請更生之要件。
  (五)又聲請人因積欠國泰世華銀行等債權人無擔保債務共計5,52
    0,844 元，經向最大債權銀行國泰世華銀行申請協商，經該
    銀行以聲請人無法負擔任何還款條件為由而協商不成立等情
    ，有債權人清冊、前置協商不成立通知書、財團法人金融聯
    合徵信中心當事人綜合信用報告各1 份及國泰世華銀行99年
    5 月16日陳述意見狀暨所附資料可佐（見卷第7 、23至31-4
    、78-101頁），堪認屬實。惟按消債條例第151 條第1 項、
    第153 條規定，「債務人對於金融機構因消費借貸、自用住
    宅借款、信用卡或現金卡契約而負債務，在聲請更生或清算
    前，應提出債權人清冊，以書面向最大債權金融機構請求協
    商債務清償方案，並表明共同協商之意旨」、「自債務人提
    出協商請求之翌日起逾30日不開始協商，或自開始協商之翌
    日起逾90日協商不成立，債務人得逕向法院聲請更生或清算
    」，而前揭條文之立法理由謂，為使債務人得自主解決其債
    務，而設消債條例第151 條第1 項規定，又為免協商程序延
    滯影響債務人清理債務，故規定如債權人遲不開始協商或債
    務清償方案遲未能協商成立，應許債務人逕向法院聲請更生
    或清算，以儘速清理債務，早日重建經濟生活，爰設消債條
    例第153 條規定等語，足見消債條例之立法意旨係為兼顧債
    權人、債務人雙方之利益，對陷於經濟上困境之消費者，允
    其於消債條例施行後，得選擇以重建型之更生程序或清算型
    之清算程序清理其債務，藉以妥適調整債務人與債權人及其
    他利害關係人間之權利義務關係，保障債權人獲得公平受償
    ，並謀求消費者經濟生活之重建復甦機會，故債務人於申請
    前置協商前之消費態樣如何，非屬判斷債務人得否進入更生
    程序之要件，僅債務人確處於經濟上困境，而有不能清償債
    務情事，即得允其經此更生程序清理債務。本件債權銀行既
    與聲請人進行前置協商而不成立，揆諸前引規定，聲請人自
    得逕向法院聲請更生。
三、末按，「法院開始更生程序之裁定，應載明其年、月、日、
    時，並即時發生效力」、「法院裁定開始更生或清算程序後
    ，得命司法事務官進行更生或清算程序，必要時得選任律師
    、會計師或其他適當之自然人或法人一人為監督人或管理人
    」，消債條例第45條第1 項、第16條第1 項分別定有明文。
    查，聲請人積欠上開無擔保債務，未達1,200 萬元，而以聲
    請人收入非高之情況，顯不能完全清償債務，已如前述。此
    外，本件復查無聲請人有何消債條例第6 條第3 項、第8 條
    或第46條各款所定駁回更生聲請之事由存在，則本件更生聲
    請，即屬有據，應予准許，並依上開規定命司法事務官進行
    本件更生程序。
四、依消費者債務清理條例第11條第1 項、第45條第1 項、第16
    條第1 項，裁定如主文。
中    華    民    國    99    年    6     月    14    日
                  民事第五庭  法  官    何佩陵
上為正本係照原本作成。
本件不得抗告。
本裁定已於99年6月14日下午4時公告。
中    華    民    國    99    年    6     月    14    日
                              書記官    陳喜苓

司法院資訊處製作；財團法人民間司法改革基金會備份。
